臺灣高等法院臺南分院刑事判決　　　　　　 九十三年度上更(一)字第一三號　 Ｃ
　　　上　訴　人
　　　即　被　告　乙　○　○
　　　選任辯護人　王　進　輝
右上訴人因違反廢棄物清理法等案件，不服中華民國九十年二月十五日臺灣臺南地方
法院八十九年度訴字第一一八九號第一審判決（起訴案號：臺灣臺南地方法院檢察署
八十九年度偵字第五八七○號、八十九年度偵字第七九九五號），提起上訴，判決後
，經最高法院發回更審，本院判決如左：
      主      文
原判決關於被告吳山蒼部分撤銷。
吳山蒼連續未依廢棄物清理法規定領有廢棄物處理許可證，從事廢棄物處理，處有期
徒刑壹年陸月。
      事      實
一、附表一部分（即台南縣山上鄉部分）
    吳山蒼於民國（下同）八十八年間，因偽造文書案，經本院判處有期徒刑十月、
    緩刑四年，於八十九年一月廿五日確定。吳山蒼明知未依廢棄物清理法規定，向
    主管機關申請核發許可證者，不得從事廢棄物清理，竟基於概括犯意，在未領有
    廢棄物處理許可證情況下，而連續於八十八年六月十二日後，於不詳時間，未經
    附表一所示土地所有權人楊飛明、楊清山（附表一編號01）、楊火旺、丙○○、
    黃癸峰（附表一編號02）、曾文隆（附表一編號03）同意，在上開土地上非法傾
    倒、掩埋廢棄物，而從事處理來自桃園縣海山西路一之一號遠通企業股份有限公
    司（下稱遠通公司）一般及事業廢棄物。嗣於八十八年十一月廿八日，經民眾檢
    舉，由台南縣政府至現場勘驗告發處罰。
二、附表二部分（即台南縣善化鎮部分）
    吳山蒼在經查獲未領取許可證，而傾倒廢棄物後，竟仍不思悔改，又承前揭傾倒
    、掩埋廢棄物之概括犯意，於八十九年四月十日後，在不詳時間，與附表二編號
    01土地承租人甲○○（另行審結，按附表二編號01土地，原係台南縣政府所有河
    川地，由甲○○向台南縣政府承租，租期至八十七年十二月三十一日屆滿）約定
    ，由其提供附表二編號01所示土地，給吳山蒼非法傾倒、掩埋廢棄物，而從事處
    理來自嘉義縣竹崎鄉陸軍第六中心一般及事業廢棄物，吳山蒼並交付訂金三萬元
    給甲○○，嗣於八十九年四月廿八日下午四時卅分許，在上址為警查獲。
三、案經台南縣政府告發及台南縣警察局善化分局報請告台灣台南地方法院檢察署檢
    察官偵查起訴。
      理      由
一、訊據上訴人即被告吳山蒼對於右揭時地，未領有廢棄物處理許可證，即從事廢棄
    物處理之事實，供承不諱。然否認有竊佔土地犯行，辯稱：其於右揭土地傾倒廢
    掩埋棄物，均經地主同意，並非偷倒垃圾，係地主後來不敢承認，始說未同意其
    傾倒掩埋棄廢物云云。
二、附表一、二所示五筆土地，均經被告傾倒廢棄物屬實查附表一、二所示土地，確
    有廢棄物掩埋回填事實，業據台南縣善化鎮東昌里里長蘇火全證實無誤（五八七
    ○號偵查卷三四頁），並經檢察官會同行政院環境保護署稽察大隊南區隊、環保
    警察隊第三中隊、台南縣環保局、第六河川局、善化分局、善化鎮公所等單位，
    於八十九年五月廿六日，前往上開土地開挖檢驗，確有被傾倒掩埋廢棄物情事，
    有上開土地會勘紀錄、照片及錄影帶在卷可稽。復有行政院環保署八十九年六月
    九日環署督字第三一六六七號告發函及附件稽查紀錄在卷可憑（詳五八七○號
    偵查卷二九至三一頁）。此外，被告吳山蒼於八十八年十二月十日亦經台南縣環
    境保護局訪談，坦承有在右開山上鄉土地上傾倒廢棄物，有訪談筆錄在卷可憑（
    詳七九九五號偵查卷十六至十九頁）。又附表一所示土地，確有非法傾倒掩埋廢
    棄物，亦經台南縣環保局於八十八年十二月四日以八八環四字第三三三一七號函
    （詳七九九五號偵查卷七頁）、八十八年十二月十五日告發單（同上偵查卷九頁
    ）、八十八年十二月十九日以八八府環四字第二一○七六二號函（詳同上偵查卷
    六頁）、台南縣山上鄉公所八十九年一月五日，以八十八所民字第七一二六號告
    發單、八十九年三月七日以八十九所民字第一二八五號函（詳同上偵查卷十頁）
    ，對被告吳山蒼告發並催繳罰款，並有台南縣警察局善化分局於八十八年十一月
    廿八日會勘照片在卷可憑（詳警卷十五至十七頁，同上偵查卷十四至十五頁及五
    八七○號偵查卷證物袋所附照片二本）。是附表一、二所示五筆土地，確遭被告
    傾倒掩埋廢棄物屬實。
三、附表一編號01至03及附表01至02五筆土地係他人所有附表一土地分別係楊飛明、
    楊清山、楊火旺、丙○○、黃癸峰、曾文隆所有，有土地謄本在卷可憑（詳原審
    卷八一、八三頁），並經土地所有權人供明在卷（詳七九九五號偵查卷三一頁背
    面、三二頁）。至附表二編號01所示台南縣善化鎮東勢十二號河川公地，被告吳
    山蒼傾倒掩埋廢棄物時，係台南縣政府所有，有曾溪台南縣河川公地種植許可案
    件移交點收清冊及台南縣政府八十年一月廿四日函在卷可稽（詳本院更一卷一六
    一頁、警卷十四頁）。另附表二編號02所示台南縣善化鎮○○○段一小段廿四號
    土地，係證人丁○○所有，亦台南縣政府八十年一月廿四日府工水字第一二三
    七七號函及所有權狀在卷可憑（詳警卷十三頁）。
四、另證人丁○○於警局初訊供稱：吳山蒼有向其提起，要倒廢土等語（詳警卷八頁
    背面），核與被告吳山蒼於警訊供稱：伊在向甲○○、丁○○承租附表二編號01
    至02所示土地時，就有告知他們二人，伊係用來掩埋磚塊、木板及垃圾，渠二人
    亦同意，甲○○土地我埋三天，丁○○土地我埋一天，里長即在廿六日通知我去
    ，以後我就沒有再埋了（即未再掩埋）等情相符（詳警卷三頁，詳原審卷一一七
    、一四一頁）。又證人即縣議員楊登山於原審供稱：楊火旺、丙○○在同天說，
    有人在他們的土地上傾倒廢棄物，問我要如何處理，我問他有無東西在那裡，他
    們說蓋住了（即已掩埋），我就叫環保署來看，同時請丙○○叫怪手來，（有無
    問吳山蒼經過情形如何？）他沒有告訴我經過丙○○的同意倒廢棄物，但有說他
    要處理等語（詳原審卷一一八至一一九頁）。再者，本件被告吳山蒼所傾倒掩埋
    廢棄物，經開挖結果，附表二編號01所示台南縣善化鎮○○○段十二號河川公地
    （實際承租人甲○○）經挖掘二處地點，掩埋內容物為織布下腳邊材、塑膠袋等
    一般事業廢棄物。二處地點勘查時土地均已覆土並整地，地主現場表示，該土地
    均出租給吳山蒼利用，惟不知被傾倒掩埋廢棄物。另被告吳山蒼表示，土地係向
    地主承租，伊自八十九年四月十日開始，每日約二至三車，直至遭環保警察查獲
    後，即未再繼續掩埋廢棄物等語，有稽查紀錄在卷可憑（詳五八七○號偵查卷十
    九頁）。又據行政院環保署即證人葉榮福於原審供稱：八十九年五月廿六日去開
    挖，現場開挖後，依我們鑑定結果，是一般廢棄物及事業廢棄物等語（詳原審卷
    一四○至一四一頁）。足見被告吳山蒼傾倒掩埋廢棄物之犯行，事證明確，均堪
    認定。至被告吳山蒼辯稱，其有經地主同意傾倒掩埋廢棄物，並提出出丙○○同
    意書為憑。然觀諸卷附同意書記載內容，僅係同意吳山蒼置放混凝土方塊，而未
    同意傾倒掩埋廢棄物，有同意書在卷可憑（詳七九九五號偵查卷十三頁）。且證
    人丙○○亦供稱，其只有同意倒土塊，未同意傾倒掩埋廢棄物等語（詳七九九五
    號偵查卷三一頁背面）。是被告辯稱，其有經土地所有人同意傾倒掩埋廢棄物，
    顯不足採。
五、又依行政院環保署八十八年六月二十九日（八八）環署廢字第○○四二三三八號
    修正發布事業廢棄物貯存清除處理方法及設施標準第二條第三款「處理：指左列
    行為：中間處理：指事業廢棄物在最終處理前，以物理、化學、生物、熱處理或
    其他處理方法，改變其物理、化學、生物特性或成分，達成分離、滅積、去毒、
    固化或安定之行為。最終處置：指衛生掩埋、【封閉掩埋】、安定掩埋或海洋處
    置事業廢棄物之行為。再利用：指事業機構產生事業廢棄物自行、販賣、轉讓或
    委託作為原料、材料、燃料、填土或其他經中央主管機關及目的事業主管機關認
    定之用途行為，並應符合本標準之規定者。」本件被告就附表一、二所示廢棄物
    ，均經被告傾倒後加以掩埋，已如前述，自符合上開規範所謂「廢棄物處理」。
六、至被告於附表二編號02所示丁○○土地，非法回填廢棄物部分，經檢察官實際開
    挖結果，雖傾倒有廢棄物，但經怪手挖掘二處地點，其掩埋內容物，均為廢木材
    、廢模板等「建築廢棄物」，均非屬一般及事業廢棄物，有檢察官勘驗筆錄及環
    保署稽查紀錄表在卷可憑（詳五八七○號偵查卷十八、三一頁）。則依行政院環
    境保護署八十七年十一月三十日環署廢字第００八０四二九號函示，建築廢棄土
    、砂石、磚瓦，如依「營建廢棄土處理方案」規範，併於工程剩餘土方辦理，其
    自出產至使用，均為資源利用狀態，故不以廢棄物認定。是以營建剩餘之廢棄土
    石、磚瓦等物，依上開規範，可作為資源利用者，不屬於上述廢棄物之範圍。是
    本件被告就附表二編號02所示土地傾倒掩埋行為，即未違反廢棄物清理法，本應
    為無罪諭知，然公訴意旨就此部分，認與前開有罪部分，有連續犯裁判上一罪關
    係，本院爰不另為無罪諭知，併此敘明。
七、按行為後法律有變更者，適用裁判時之法律。但裁判前之法律有利於行為人者，
    適用最有利於行為人之法律，刑法第二條第一項定有明文。本件被告於八十九年
    行為後，其所違反廢棄物清理法第二十二條第二項第四款規定，已於九十年十月
    二十四日修正為同法第四十六條第一項第四款，其中法定刑，則由一年以上五年
    以下有期徒刑，得併科「一百萬元」以下罰金，修正為一年以上五年以下有期徒
    刑，得併科「三百萬元」以下罰金。比較新舊法規定，顯以修正前規定有利於行
    為人，本件被告行為，自應適用修正前廢棄物清理法第二十二條第二項第四款規
    定論處。
八、查被告吳山蒼於附表一及附表二編號01所示土地，任意傾倒掩埋廢棄物，核其所
    為，係犯九十年十月廿四日修正前廢棄物清理法第廿二條第二項第四款前段之罪
    。又被告吳山蒼先後多次犯行，時間緊接，且所犯係構成要件相同罪名，顯係基
    於概括犯意反覆為之，為連續犯，應依刑法第五十六條規定，加重其刑。至被告
    於偵審中均辯稱：「是丙○○的侄子，找我合夥，拿二十萬元洽地主，一起傾倒
    的」云云（詳七九九五號偵查卷三一頁背面、本院上訴卷二五頁）。然經本院傳
    訊證人丙○○到場，則否認其侄子有與被告共犯上開行為。證人丙○○於本院更
    一審供稱，我不清楚為何被告說，是與我侄子一起做，我侄子有十幾個等語（詳
    本院更一卷九四頁）。再者丙○○侄子究係何人？被告吳山蒼於本院更一審，則
    供稱已忘記了（詳本院更一卷九四頁）。且檢察官就該部分，復未能舉證。本院
    就此部分，顯已盡調查能事。是就被告吳山蒼於偵查中及本院上訴審均稱，上開
    犯行，係其與丙○○侄子共同所為，即乏證據可證明，自難認被告與證人丙○○
    侄子間，有共犯關係，併此敘明。另被告未經土地所有權人楊飛明、楊清山（附
    表一編號01）、楊火旺、丙○○、黃癸峰（附表一編號02）、曾文隆（附表一編
    號03）等同意，即自八十八年六月十二日後，在附表一所示土地上，為遠通公司
    非法傾倒掩埋一般及事業廢棄物，迄至八十八年十一月廿八日，經人檢舉，而為
    台南縣政府告發處罰等情，固如前述。然被告吳山蒼上開傾倒廢棄物行為，其本
    質上實含有竊佔罪質，且被告將廢棄物傾倒，係以「拋棄」之意思為之，並非擬
    傾倒廢棄物來獲得事實上之管領力（司法院（）廳刑一字第一一○五號函座談
    會研究意見參照）自毋庸再論以刑法上竊佔罪，亦附此敘明。
九、原判決以被告吳山蒼罪證明確，因予論罪科刑，固非無見。惟查：(一)本件附表二
    編號01所示東勢段十二號河川公地，原係台南縣政府所有河川地（詳本院更一卷
    一六一頁所附曾文溪台南縣河川公地種植許可案件移交點收清冊、警卷十四頁所
    附台南縣政府八十年一月廿四日函），原判決認係案外人蘇金星所有，自有疏失
    。(二)又本件附表二編號02所示丁○○土地，被告雖傾倒掩埋有廢棄物，然附表二
    編號02所示善化鎮○○○段一小段廿四號（地主丁○○），經怪手挖掘，其掩埋
    內容物均為廢木材、廢模板等「建築廢棄物」，已如前述，顯非屬一般及事業廢
    棄物，自難認被告此部分行為，有違反廢棄物清理法犯行，原判決未予究明，併
    予論罪，自有可議。(三)又被告行為後，廢棄物清理法已於九十年十月二十四日修
    正公布，被告所違反修正前廢棄物清理法第二十二條第二項第四款規定，業經修
    正為同法第四十六條第一項第四款，法定刑由一年以上五年以下有期徒刑，得併
    科一百萬元以下罰金，修正為一年以上五年以下有期徒刑，得併科三百萬元以下
    罰金，原判決未及比較適用，亦有未洽。被告吳山蒼上訴意旨，以其已坦承犯行
    ，且將所傾倒掩埋廢棄物清除，原判決仍對其量處有期徒刑一年六月，顯屬過重
    ，而指摘原判決不當云云。查原判決就被告所為，已審酌被告犯後態度及已清除
    附表二所示丁○○土地上廢棄物，始為量刑（詳原判決正本四頁所載理由）。另
    原判決併審酌被告行為，對環境破壞及生態危害不小，原判決量處有期徒刑一年
    六月，本院認量刑難謂過重。是被告上訴意旨，為無理由。然原判決既有可議，
    即屬無可維持，應由本院將原判決，關於被告吳山蒼部分撤銷改判。爰審酌被告
    吳山蒼所處理廢棄物種類及對環境所造成危害、犯罪動機，及被告曾於八十九年
    間，因偽造文書案，為法院判處有期徒刑十月，緩刑四年在案，仍不思悔改，於
    緩刑期間，再犯本件犯行等一切情狀，對被告吳山蒼量處有期徒刑一年六月，以
    資懲儆。
據上論斷，應依刑事訴訟法第三百六十九條第一項前段、第三百六十四條、第二百九
十九條第一項前段，九十年十月廿四日修正前廢棄物清理法第二十二條第二項第四款
，刑法第十一條、第二條第一項但書、第五十六條、罰金罰鍰提高標準條例第一條前
段，判決如主文。
本案經檢察官楊治宇到庭執行職務。
中    華    民    國      九十三      年      十      月      廿一      日
                                  臺灣高等法院臺南分院刑事第六庭
                                      審判長法官  蔡    崇    義
                                            法官  吳    永    宋
                                            法官  董    武    全
右正本證明與原本無異。
如不服本判決，應於判決送達後十日內向本院提出上訴狀，其未敘述理由者並應於提
出上訴狀後十日內向本院補提理由書（應附繕本)。
                                      法院書記官  黃    全    忠
中    華    民    國      九十三      年      十一      月    八        日
附錄條文：
九十年十月二十四日修正前廢棄物清理法第二十二條第二項第四款：
有左列情形之一者，處一年以上五年以下有期徒刑，得併科壹佰萬元以下罰金：
四、未依第二十條規定領有廢棄物清除、處理許可證或核備文件，從事廢棄物貯存、
    清除、處理，或未依廢棄物清除、處理許可證或核備文件內容貯存、清除、處理
    廢棄物者。
附表一：台南縣山上鄉
┌──┬────────────┬────┬───────┬──────┐
│土地│      土 地 坐 落       │所有權人│土地使用狀況  │  備  註    │
│編號│                        │        │              │            │
├──┼────────────┼────┼───────┼──────┤
│    │台南縣山上鄉○○○段地號│楊飛明、│土地上有一般  │            │
│01  │四號                    │楊清山共│及事業廢棄物  │            │
│    │                        │有      │              │            │
├──┼────────────┼────┼───────┼──────┤
│    │台南縣山上鄉○○○段地號│楊火旺、│              │            │
│02  │十二號                  │丙○○、│同右          │詳一審卷頁│
│    │                        │黃癸峰共│              │            │
│    │                        │有      │              │            │
├──┼────────────┼────┼───────┼──────┤
│    │台南縣山上鄉○○○段地號│        │              │            │
│03  │十二之二號              │曾文隆  │同右          │詳一審卷頁│
│    │                        │        │              │            │
│    │                        │        │              │            │
└──┴────────────┴────┴───────┴──────┘
附表二：台南縣善化鎮
┌──┬────────────┬────┬───────┬──────┐
│土地│      土 地 坐 落       │所有權人│土地使用狀況  │  備  註    │
│編號│                        │        │              │            │
├──┼────────────┼────┼───────┼──────┤
│    │                        │        │由甲○○向台南│            │
│    │                        │台南縣政│縣政府承租    │詳警卷頁  │
│    │台南縣善化鎮○○○段十二│府，現移│王金桂復出租於│            │
│01  │號（河川公有地）        │由經濟部│吳山蒼        │            │
│    │                        │水利署第│土地上有 一般 │            │
│    │                        │六河川局│及事業廢棄 物 │            │
│    │                        │管領    │              │            │
├──┼────────────┼────┼───────┼──────┤
│    │                        │        │丁○○出租於吳│            │
│02  │台南縣善化鎮○○○段一小│丁○○  │山蒼          │詳一審卷頁│
│    │段二十四地號            │所有    │土地上僅有建築│            │
│    │                        │        │廢棄物        │            │
└──┴────────────┴────┴───────┴──────┘
